臺灣高等法院刑事判決
108年度上訴字第2927號
上  訴  人  臺灣桃園地方檢察署檢察官
上  訴  人  
即  被  告  游文慧  



上列上訴人因被告違反森林法案件，不服臺灣桃園地方法院107
年度訴字第793號，中華民國108年6月27日第一審判決（起訴案
號：臺灣桃園地方檢察署107年度偵字第12434號），提起上訴，
本院判決如下：
    主  文
原判決撤銷。
游文慧犯森林法第五十二條第三項、第一項第六款之為搬運贓物
使用車輛故買森林主產物貴重木罪，處有期徒刑壹年肆月，併科
罰金新臺幣壹佰參拾玖萬參仟參佰陸拾元，罰金如易服勞役，以
罰金總額與壹年之日數比例折算。
扣案車牌號碼00-0000號自用小客貨車壹輛沒收之。
    事  實
一、游文慧明知謝芳松（應由檢察官另行偵辦）持有之臺灣肖楠
    及臺灣扁柏木塊，欠缺合法來源文件，且臺灣肖楠及臺灣扁
    柏屬國有林地之特殊物種，極具經濟價值，為受林務主管機
    關管制之森林主產物貴重木，若欠缺來源證明，有相當可能
    係非法取得，屬來路不明之贓物，竟仍基於為搬運贓物使用
    車輛故買森林主產物貴重木之不確定故意，於民國106年年
    間某日，在桃園市復興區（起訴書誤載為大溪區）某處，自
    謝芳松處收受數量不詳之臺灣肖楠及臺灣扁柏木塊，用以抵
    償謝芳松積欠之新臺幣（下同）1萬5000元加工費用，另支
    付現金1萬5000元予謝芳松，而以總價3萬元之金額向謝芳松
    故買上開木塊，並將所購木塊均庫存在其所有之車牌號碼00
    -0000號自用小客貨車內，陸續製成佛珠等物販售。嗣於107
    年4月23日下午2時25分許，游文慧駕駛前開車輛載運庫存木
    塊前往桃園市○○區○○路0段000巷000號，欲加工製成聚寶盆
    時，在路旁適為警查獲，當場扣得如附表所示之臺灣肖楠、
    臺灣扁柏及其所有之車牌號碼00-0000號自用小客貨車，始
    悉上情。
二、案經行政院農業委員會林務局新竹林區管理處（下稱新竹林
    管處）訴由桃園市政府警察局大溪分局（下稱大溪分局）報
    告臺灣桃園地方檢察署（下稱桃園地檢署）檢察官偵查後起
    訴。
    理  由
壹、證據能力方面：
一、按被告以外之人於審判外之言詞或書面陳述，除法律另有規
    定者外，不得作為證據。又被告以外之人於審判外之陳述，
    雖不符合刑事訴訟法第159條之1至第159條之4之規定，但經
    當事人於審判程序同意作為證據，法院審酌該言詞陳述或書
    面陳述作成時之情況，認為適當者，亦得為證據；當事人、
    代理人或辯護人於法院調查證據時，知有刑事訴訟法第159
    條第1項不得作為證據之情形，而未於言詞辯論終結前聲明
    異議者，視為有前項之同意，刑事訴訟法第159條第1項及第
    159條之5分別定有明文。本判決下列所引用被告游文慧以外
    之人於審判外之陳述，雖屬傳聞證據，惟檢察官及被告於本
    院審理迄至言詞辯論終結前均未聲明異議，本院審酌上開證
    據資料製作時之情況，尚無違法不當及證明力明顯過低之瑕
    疵，且與本案待證事實間具有相當關聯性，亦認為以之作為
    證據應屬適當，依刑事訴訟法第159條之5規定，認前揭證據
    資料均有證據能力，先予敘明。
二、至於本判決所引用之非供述證據部分，與本案均有關連性，
    亦無證據證明係實施刑事訴訟程序之公務員以不法方式所取
    得，依刑事訴訟法第158 條之4 之反面解釋，當有證據能力
    ，復於本院審理時，提示並告以要旨，使檢察官、被告充分
    表示意見，自得為證據使用。
貳、實體方面：
一、訊據被告固坦承有自第三人謝芳松處收受數量不詳之臺灣肖
    楠及臺灣扁柏木塊，用以抵償謝芳松積欠之1萬5000元加工
    費用，並將上開木塊均庫存在其所有之車牌號碼00-0000號
    自用小客貨車內，其於107年4月23日下午2時25分許，駕駛
    前開自用小客貨車載運庫存木塊，前往桃園市○○區○○路0段0
    00巷000號，欲加工製成聚寶盆時，在路旁適為警查獲，當
    場扣得如附表所示之臺灣肖楠、臺灣扁柏及該自用小客貨車
    ，惟矢口否認有何為搬運贓物使用車輛故買森林主產物貴重
    木之犯行，辯稱：我是在做代工，因為謝芳松欠我代工的錢
    ，就拿上開木頭抵帳，他說是他爺爺留下來給他的，不是贓
    物，也不是我用車輛去搬運的云云。經查：
  ㈠被告自謝芳松處收受數量不詳之臺灣肖楠及臺灣扁柏木塊，
    用以抵償謝芳松積欠之1萬5000元加工費用，並將上開木塊
    均庫存在其所有之車牌號碼00-0000號自用小客貨車內，其
    於107年4月23日下午2時25分許，駕駛號碼前開自用小客貨
    車載運庫存木塊，前往桃園市○○區○○路0段000巷000號，欲
    加工製成聚寶盆時，在路旁適為警查獲，當場扣得如附表所
    示之臺灣肖楠、臺灣扁柏及該自用小客貨車等情，業據被告
    坦承不諱（見桃園地檢署107年度偵字第12434號卷〈下稱偵
    字卷〉第5頁反面、第6頁反面、本院卷第92頁、第95頁），
    且經證人即新竹林管處大溪工作站課員陳子耕證稱：被告所
    持有之臺灣肖楠、臺灣扁柏就是國有林班地內之公告珍貴林
    木，數量詳如檢尺明細表，其中臺灣肖楠編號E1至E49部分
    之材積為67.1公斤，價值約13萬4200元，編號E50部分之材
    積為2.1公斤，價值約315元；臺灣扁柏編號E51至E61部分之
    材積為2.3公斤，價值約168元，實際價格如價格查定書所示
    ，而且因為現場查獲之木頭數量眾多，會先在現場初步檢尺
    ，帶回工作站之後再做詳細的檢尺，才會有兩份檢尺明細表
    等語在卷（見偵字卷第10頁反面、第47頁反面），復有大溪
    分局搜索扣押筆錄及扣押物品目錄表、扣案物品照片、新竹
    林管處107年4月23日檢尺明細表、車牌號碼00-0000號自用
    小客貨車之車輛詳細資料報表、林管處107年6月7日竹政字
    第1072211212號函暨所附森林被害告訴書、行政院農業委員
    會104年7月10日農林務字第1041741162號公告貴重木樹種、
    相關照片、國有林產物價金查定書、林產物價金查定表、檢
    尺明細表可稽（見偵字卷第12頁至第14頁、第16頁至第24頁
    、第53頁至第65頁），此情自堪認定。
  ㈡被告雖辯稱其是在做代工，因為謝芳松欠代工的錢，就拿上
    開木頭抵帳，謝芳松說是他爺爺留下來給他的，不是贓物，
    也不是其用車輛去搬運的云云；然查：
  ⒈依被告如下之供述：
  ⑴於107年4月23日警詢時供稱：107年4月23日下午1時許，我到
    大溪區復興路1段145巷359號和朋友聊天，警方於同日下午2
    時25分至現場搜索時發現我在現場，請我打開車牌號碼00-0
    000號自用小客貨車，發現我自用小客貨車內有臺灣肖楠，
    其中5塊肖楠是我於106年年中，在復興區向綽號「空仔」的
    人購買的，大約1萬多元，我是以現金方式交付給綽號「空
    仔」的男子本人，一袋木屑是我本身從事磨佛珠所切下來的
    剩料，因為我從事磨佛珠的工作，上開車輛就是我的倉庫，
    我自己將臺灣肖楠放於車內，拿來製作藝品，有些販賣出售
    ，有些和朋友分享等語（見偵字卷第6頁正反面）。
  ⑵於107年4月23日偵查時供述：扣案的肖楠及扁柏是我在106年
    間，跟綽號「峰」的男子買的，地點在復興區某墓地，價格
    約1萬多元，因為我是做佛珠的，所以所有材料我都放在車
    上等語（見偵字卷第33頁反面）。
  ⑶於107年6月20日偵查時供稱：107年4月23日下午2時許，在大
    溪區復興路被查獲的扁柏及肖楠是從我駕駛的貨車上查獲的
    ，貨車是我的，我在104年至105年間，跟姓謝的人取得，他
    拿去大溪區枕頭山上要賣給我的，他以這些抵掉欠我的工錢
    1萬5000元，我還需要再給他2萬5000元，不過我後來跟他殺
    價，最後再補給他1萬5000元，我總共是以3萬元跟他購買上
    開扁柏及肖楠，姓謝的人就是綽號「空仔」、「峰」的男子
    ，他賣這批扁柏及肖楠給我的時候，沒有拿合法的來源證明
    給我看，他說是以前留下來的，我買的時候我看得出來這批
    是扁柏及肖楠等語（見偵字卷第45頁至第46頁）。      
  ⑷於107年9月6日原審準備程序時供述：姓謝的男子從101年叫
    我代工做佛珠，大約在103年開始有一批給我做，我做好但
    他沒有來拿也沒有給我錢，後來某一天他打電話給我，說要
    拿木頭給我當工錢，我還要付給他3萬元，我說不要，說你
    欠我的就給我，所以切一半就好，所以我就給他1萬5000元
    ，本案被警方查獲的那些東西有的是小小的，要準備做香料
    的，有一些已經做好東西剩下的，我被查獲當天本來是要去
    給別人代工做小的聚寶盆，我被抓到的地方就是我要代工的
    地方，有人檢舉那邊是放木頭的倉庫，謝姓男子說木頭是他
    阿公留下來的東西等語（見臺灣桃園地方法院107年度審訴
    字第1243號卷第18頁正反面）。
  ⑸於107年11月23日原審準備程序時供稱：我在山區一邊療養一
    邊看有沒有什麼好工作，就代工做佛珠，大部分都是一些漂
    流木，客人拿什麼來就做什麼，什麼木頭都有，臺灣肖楠也
    有，扁柏是我跟別人要的，本案扣得肖楠木塊是謝芳松3年
    以前拿來給我代工，我從101年、102年開始到現場從事製作
    佛珠的相關產業，我知道警察查扣的木頭是肖楠、扁柏，我
    分的出來等語（見臺灣桃園地方法院107年度訴字第793號卷
    〈下稱訴字卷〉第55頁正反面）。
  ⑹於108年6月11日原審審理時供述：我知道木頭是貴重，但不
    知道貴重到什麼程度，我跟謝芳松收到這些木頭時，就知道
    這些是扁柏跟臺灣肖楠，因為我在磨佛珠都知道木種，我沒
    有問謝芳松這些木材哪裡來的，我本來是不要的，要謝芳松
    拿工資給我，結果謝芳松要用木材抵工資，我不得已之下收
    了，並不是我要拿錢跟謝芳松買賣，我本來是想把那些木材
    載去給人家代工，但沒有做就被查到了等語（見訴字卷第98
    頁反面至第99頁）。
  ⑺可知被告自101、102年起迄至107年4月23日為警查獲時止，
    從事以木頭磨佛珠之工作已逾5年，其於106年間某日，在桃
    園市復興區某處，自謝芳松處收受數量不詳之木塊時，知悉
    其所收受之木塊品種為臺灣肖楠及臺灣扁柏，其同意謝芳松
    以之抵償積欠之木材加工費用1萬5000元，並另行支付現金1
    萬5000元予謝芳松，亦即以總價3萬元之金額向謝芳松購得
    上開木塊，且將木塊存在於其所有之前開自用小客貨車上，
    為警查獲當時，其正係將扣案如附表所示之木塊載至加工處
    所，欲製作成聚寶盆。
  ⒉又被告雖於107年6月20日第二次偵訊以後，供稱其自謝芳松
    處取得臺灣肖楠、臺灣扁柏等木塊之時間為103年至105年間
    ；然被告於警詢、第一次偵訊時，均明確供承其取得前開木
    塊之時間係在106年間，則其於嗣後分別改稱取得時間係104
    年至105年間、103年間，是否足採，已屬有疑。況依被告於
    原審審理時供述：森林法我以前知道時不是這樣子，森林法
    變那麼嚴我也不知道，105年12月才開始新法，以前我們在
    做也不知道這些東西現在變這麼嚴重，新法與舊法差太多了
    ，舊法就是人家罰一些錢就沒事了等語（見訴字卷第99頁正
    反面），可見被告於偵審過程中，知悉森林法有於105年修
    正公布施行，且新法規定之刑罰較重，則自難排除被告係受
    此影響，為避重就輕，而在第二次偵訊以後將行為時之時間
    改提前至103年至105年間。是應以被告於警詢、第一次偵訊
    時所明確自承取得上揭木塊之時間為106年間之供詞，較為
    可採。
  ⒊至被告固有辯稱係謝芳松要用木材抵工資，其在不得已之下
    收了，並不是其要拿錢跟謝芳松買賣云云；惟被告除收受謝
    芳松所交付之木塊用以抵償謝芳松積欠之1萬5000元加工費
    用外，另有支付現金1萬5000元予謝芳松，亦即以總價3萬元
    之金額跟謝芳松購買上開扁柏及肖楠等節，業據被告供承如
    前，被告自係在明知謝芳松所提供之木塊為臺灣肖楠、臺灣
    扁柏之情形下，向謝芳松買受前開木材無訛。被告嗣後逕以
    前詞置辯，即不足採。
  ⒋再者，被告前於101年間，曾因撿拾漂流之紅檜並侵占入己一
    事，經臺灣宜蘭地方法院以101年度簡字第713號、102年度
    簡上字第1號判決有罪，並諭知緩刑確定，有各該判決附卷
    可憑（見訴字卷第13頁至第18頁反面），其又係從事以木材
    磨佛珠為生之人，相較於一般無法輕易分別木種之常人而言
    ，在明知他人交付者係臺灣肖楠、臺灣扁柏等具有經濟價值
    之木塊之情形下，當有相當之警覺心與他人再次確認木塊來
    源為何，以免再觸法網。而依被告前開辯稱謝芳松告知係其
    爺爺留下之木塊乙節，益徵被告確有懷疑該木塊之來源，並
    與謝芳松討論之，但仍在明知謝芳松未提供任何來源證明，
    亦未做任何查證之狀況下，遽以總價3萬元之金額向謝芳松
    購得前開木塊，可認被告主觀上具有縱使該木塊係屬來路不
    明之贓物，其仍願意購買之不確定故意甚明。
  ⒌此外，扣案如附表所示之木塊總重量達71.5公斤，有新竹林
    管處檢尺明細表可佐（見偵字卷第64頁至第65頁），一般人
    顯難徒手搬運，足見被告有使用車輛搬運之必要，被告復供
    承其所有之車牌號碼00-0000號自用小客貨車就是其用以存
    放上開木塊之倉庫，其於查獲當天就是要載運如附表所示之
    木塊去加工，已於前述，足見被告有使用該自用小客貨車搬
    運贓物之情形。  
  ㈢綜上，被告所辯，為不足採。本案被告於106年間某日，在桃
    園市復興區某處，自謝芳松處收受數量不詳之木塊時，知悉
    其所收受之木塊品種為臺灣肖楠及臺灣扁柏，卻在謝芳松未
    提出任何來源證明，該木塊有可能屬於來路不明之贓物之情
    形下，同意謝芳松以之抵償積欠之木材加工費用1萬5000元
    ，並另行支付現金1萬5000元予謝芳松，亦即以總價3萬元之
    金額向謝芳松購得上開木塊，且以其所有之車牌號碼00-000
    0號自用小客貨車存放、搬運前開木塊乙節之事證明確，被
    告犯行堪已認定，應依法論科。
二、論罪科刑部分：
  ㈠按森林係指林地及其群生竹、木之總稱。而所謂森林主產物
    ，依國有林林產物處分規則第3條第1款之規定，係指生立、
    枯損、倒伏之竹木及餘留之根株、殘材而言。被告向謝芳松
    故買搬運之臺灣肖楠、臺灣扁柏係國有林班地內之公告珍貴
    林木，經證人陳子耕證述明確（見偵字卷第10頁反面），自
    屬森林主產物。又臺灣肖楠、臺灣扁柏極具經濟價值，經行
    政院農業委員會以104年7月10日農林務字第1041741162號公
    告為貴重木數種在案，有該公告在卷可參（見偵字卷第55頁
    正反面），自屬森林法第52條第3項所稱之貴重木。是被告
    知悉謝芳松提出之臺灣肖楠、臺灣扁柏可能屬來路不明之贓
    物，卻仍基於縱屬贓物仍不違背其本意之不確定故意而購買
    之，並使用車輛存放、搬運該木塊，核其所為，係犯森林法
    第52條第3項、第1項第6款之為搬運贓物使用車輛故買森林
    主產物貴重木罪，且依同條第3項之規定加重其刑。
  ㈡原審認被告罪證明確，予以論罪科刑，固非無見；惟原判決
    認本案應併科處贓額即山價10倍之罰金139萬3360元，且諭
    知易服勞役之折算標準為以3000元折算1日，但以此標準易
    服勞役，將逾1年之期間，顯與刑法第42條第5項前段「罰金
    總額折算逾1年之日數者，以罰金總額與1年之日數比例折算
    」之規定未合。是被告以前詞提起上訴雖無理由，然檢察官
    以原判決諭知易服勞役之折算標準與刑法第42條第5項前段
    規定有違提起上訴，為有理由，即應由本院將原判決撤銷予
    以改判。
  ㈢科刑審酌事由：
  ⒈爰審酌被告於行為時為年約66歲之成年人，靠以木材磨佛珠
    為生已逾5年，且曾有侵占紅檜遭判決確定之前案紀錄，應
    有相當智識程度與社會經驗可判斷他人所交付之臺灣肖楠、
    臺灣扁柏係屬具有經濟價值之木種，如欠缺來源證明，有相
    當之可能係非法取得，屬來源不明之贓物，卻在謝芳松未提
    供任何來源證明之情形下，猶逕自故買，並以車輛搬運之，
    自已侵害國家森林資源，所為即屬非是，其於犯後又一再更
    易其詞，未始終坦認犯行，難認有悔悟之心，併參其本件故
    買搬運贓物之價值、其自述國中畢業、家境小康（見偵字卷
    第5頁）等一切情狀，量處如主文第2項所示之有期徒刑。
  ⒉又森林主產物為貴重木者，併科贓額10倍以上20倍以下罰金
    ，森林法第52條第3項定有明文。該條項關於併科罰金部分
    ，係以贓額（即山價）之倍數為準據，自屬刑法第33條第5
    款之特別規定。又所謂「贓額」係指其竊取之森林主、副產
    物之價額，且贓額之計算，係以山價為準，並不以交易價格
    之市價為準（最高法院107年度台上字第305號判決意旨參照
    ）。另森林法於87年5月27日修正時，相關罰金刑之條文均
    已修正為以新臺幣為罰金之單位，雖同法第52條未予明示，
    惟同法之罰金條文既已經全部修正為以新臺幣為貨幣單位，
    解釋上第52條之貨幣單位應與其他條文相同。被告所故買、
    搬運如附表所示之臺灣肖楠、臺灣扁柏山價共13萬9336元，
    有新竹林管處提供之國有林林產物價金查定書可考（見偵字
    卷第62頁），則審酌本件被害森林主產物之數量、材積、價
    值、被告之犯罪情節、可責性等情狀，認依森林法第52條第
    3項之規定，併科贓額10倍即139萬3360元（計算式：13萬93
    36元×10＝139萬3360元）之罰金為適當。此外，併科之罰金
    總額縱以最高之折算標準即3000元折算勞役1日，亦已逾1年
    之日數，是應依刑法第42條第5項前段規定，併於主文第2項
    諭知如易服勞役，以罰金總額與1年之日數比例折算。
  ㈣沒收部分：
  ⒈按犯本條之罪者，其供犯罪所用、犯罪預備之物或犯罪所生
    之物，不問屬於犯罪行為人與否，沒收之，森林法第52條第
    5項定有明文。扣案車牌號碼00-0000號自用小客貨車，係被
    告所有供本件為搬運贓物使用車輛故買森林主產物貴重木犯
    行所用之物，業經本院認定如前，爰依森林法第52條第5項
    之規定，宣告沒收之。
  ⒉扣案如附表所示之臺灣肖楠、臺灣扁柏，雖係被告犯罪所得
    之物，惟已經由新竹林管處大溪工作站領回（見偵字卷第47
    頁反面），即不併予宣告沒收之。      
據上論斷，應依刑事訴訟法第369條第1項前段、第364條、第299
條第1項前段，森林法第52條第1項第6款、第3項、第5項，刑法
第11條、第42條第5項前段，判決如主文。
本案經檢察官林育駿提起公訴，檢察官崔秉君提起上訴，檢察官
李進榮到庭執行職務。
中    華    民    國   109    年    2     月    26    日
                  刑事第四庭  審判長法  官  陳筱珮
                                    法  官  邱滋杉
                                    法  官  羅郁婷
以上正本證明與原本無異。
如不服本判決，應於收受送達後20日內向本院提出上訴書狀，其
未敘述上訴之理由者並得於提起上訴後20日內向本院補提理由書
（均須按他造當事人之人數附繕本）「切勿逕送上級法院」。
                                    書記官  蔡易霖
中    華    民    國    109   年    2     月    26    日
附錄：本案論罪科刑法條全文
森林法第52條
犯第50條第1項之罪而有下列情形之一者，處1年以上7年以下有
期徒刑，併科贓額五倍以上十倍以下罰金：
一、於保安林犯之。
二、依機關之委託或其他契約，有保護森林義務之人犯之。
三、於行使林產物採取權時犯之。
四、結夥二人以上或僱使他人犯之。
五、以贓物為原料，製造木炭、松節油、其他物品或培植菇類。
六、為搬運贓物，使用牲口、船舶、車輛，或有搬運造材之設備
    。
七、掘採、毀壞、燒燬或隱蔽根株，以圖罪跡之湮滅。
八、以贓物燃料，使用於礦物之採取，精製石灰、磚、瓦或其他
    物品之製造。
前項未遂犯罰之。
第1項森林主產物為貴重木者，加重其刑至二分之一，併科贓額
十倍以上二十倍以下罰金。
前項貴重木之樹種，指具高經濟或生態價值，並經中央主管機關
公告之樹種。
犯本條之罪者，其供犯罪所用、犯罪預備之物或犯罪所生之物，
不問屬於犯罪行為人與否，沒收之。
第50條及本條所列刑事案件之被告或犯罪嫌疑人，於偵查中供述
與該案案情有重要關係之待證事項或其他正犯或共犯之犯罪事證
，因而使檢察官得以追訴該案之其他正犯或共犯者，以經檢察官
事先同意者為限，就其因供述所涉之犯罪，減輕或免除其刑。

附表
編號 森林主產物 合計重量 林產物價金計算方式，均以大溪地區工藝價計算 （新臺幣）  數量 合計實材積  1 臺灣肖楠木塊50塊 69.2公斤 0.071立方公尺 每公斤2000元，共13萬8400元 2 臺灣扁柏木塊11塊 2.3公斤 0.0026立方公尺 每立方36萬元，共936元 總計贓額（林產物山價＝林產物總市價）：           13萬8400元＋936元＝13萬9336元